臺灣高等法院臺南分院刑事判決
上　訴　人　臺灣臺南地方法院檢察署檢察官
被　　　告　乙○○
上列上訴人因被告過失致死案件，不服臺灣臺南地方法院93年度
交訴字第74號中華民國93年12月30日第一審判決（起訴案號：臺
灣臺南地方法院檢察署93年度偵字第3433號），提起上訴，本院
判決如下：
    主  文
原判決撤銷。
乙○○因過失傷害人，處有期徒刑肆月，如易科罰金，以參佰元
折算壹日。
    事  實
一、乙○○考領有重機車駕駛執照，於民國（下同）九十二年十
    一月三十日上午十一時二十五分許，騎乘車號ＶＩＸ─九七
    五號輕機車，沿台南市○○路機慢車道由東向西方向騎駛，
    途經該路二九三號之二前時，本應注意汽車行駛時，駕駛人
    應注意車前狀況，隨時採取必要之安全措施，以避免危險之
    發生，而依當時之天候晴、日間自然光線、市區道路○路面
    乾燥、無缺陷、亦無障礙物，並無不能注意之情事，詎乙○
    ○竟疏未注意車前動態，貿然前行。適有厲蔚藍手推菜籃車
    亦沿台南市○○路機慢車道由東向西方向，徒步行走在該處
    ，原應注意行人應在劃設之人行道行走，在未劃設人行道之
    道路，應靠邊行走，並依當時情形，客觀上亦無不能注意之
    情事，厲蔚藍竟疏於注意，貿然徒步行走在機慢車道上，乙
    ○○見狀煞避不及，致所騎乘之機車自後追撞厲蔚藍，造成
    厲蔚藍因而受有「腦震盪、頸椎脫位、臉部撕裂傷、頭部撕
    裂傷」等傷害。而厲蔚藍於事故發生後即送國立成功大學醫
    學院附設醫院救治，於九十三年三月十七日出院轉至署立台
    南醫院，嗣因「心因性休克」，而於九十三年三月十八日晚
    上九時（原判決誤載為十一時）五十分，在署立台南醫院死
    亡。
二、案經厲蔚藍之女甲○○告訴、及台南市警察局第五分局報請
    台灣台南地方法院檢察署檢察官相驗後自動檢舉偵查起訴。
    理  由
一、訊據被告乙○○對於前揭時、地騎乘機車肇事，致被害人厲
    蔚藍受有前開傷害之事實供承不諱，且有道路交通事故現場
    圖、道路交通事故調查報告表(一)、(二)、及現場蒐證照片十六
    張等附卷可稽。而被害人厲蔚藍因本件車禍致受有「腦震盪
    、頸椎脫位、臉部撕裂傷、頭部撕裂傷」等傷害，亦有國立
    成功大學醫學院附設醫院92年12月1日診斷證明書一紙在卷
    可證。
二、按汽車行駛時，駕駛人應注意車前狀況，並隨時採取必要之
    安全措施，道路交通安全規則第九十四條第三項定有明文。
    查被告於騎乘機車途經前揭肇事地，本應注意上開規定，且
    依當時情形，又無不能注意之情形，竟疏未注意車前狀況，
    貿然前行，致生本件車禍事故，使被害人厲蔚藍受有如事實
    欄所載之傷害，其自有應注意能注意而不注意之過失。是被
    告之過失行為與被害人厲蔚藍之傷害結果間，顯有相當因果
    關係。而本件經送請台灣省台南區車輛行車事故鑑定委員會
    鑑定結果亦認為：「被告駕駛輕機車，未注意車前狀況，為
    肇事主因。被害人厲蔚藍徒步行走，未靠路邊行走，為肇事
    次因」，有該鑑定委員會九十三年四月五日南鑑字第九三○
    一一四號函暨所附鑑定意見書在卷可按（詳偵字卷第二一、
    二二頁）。次按行人應在劃設之人行道行走，在未劃設人行
    道之道路，應靠邊行走，道路交通安全規則第一百三十三條
    前段亦有明文。查被害人厲蔚藍疏未注意及此，而貿然徒步
    行走在機慢車道上致肇事，是被害人厲蔚藍有違前開規定之
    注意義務，足認就本件車禍事故之發生亦有過失，上開鑑定
    委員會亦同此認定，有上開鑑定意見書在卷可按，然本件車
    禍既係被告之過失併合而發生，是被告前開過失之責究未能
    據此而解免，附此說明。綜上所述，本件事證明確，被告上
    開過失傷害犯行，已堪認定。
三、另查「‧‧職等隨即前往現場處理，尚未到達現場前並不知
    悉肇事者為何人。到達現場職下車詢問查訪，雙方當事人受
    傷均已送成大醫院就醫治療，肇事之ＶＩＸ─九七五號輕機
    車後座所載太太陳秀梅未受傷尚留於現場等待警方人員前來
    ，並向到達職等主動表示ＶＩＸ─九七五號輕機車為其丈夫
    乙○○所駕駛肇事並且有受傷而對方不詳姓名之行人也受傷
    已一併由救護車送往成大醫院就醫治療，所以職等尚未到醫
    院前已知悉肇事者為乙○○，又現場處理完畢後隨即前往成
    大醫院急診室探詢時，乙○○也於成大醫院急診室主動表示
    為其駕駛ＶＩＸ─九七五號輕機車肇事」等情，有台南市警
    察局九十三年六月十日南市警交字第○九三○○四○三一一
    號函暨所附員警葉英森、陳連仁之職務報告乙紙在卷足按。
    （詳原審卷第13至第15頁）是被告於肇事後送醫治療，並要
    其太太陳秀梅留於現場等待警方人員前來，並主動向警表示
    肇事者為其丈夫即被告乙○○，核與刑法第六十二條前段規
    定自首之要件相合，附此敘明。
四、被害人厲蔚藍因本件車禍事故受有「腦震盪、頸椎脫位、臉
    部撕裂傷、頭部撕裂傷」等傷害，有如上述。復「被害人於
    九十二年十一月三十日因外傷致昏迷，送到本院急診時昏迷
    指數為八分。經診斷為多處腦挫傷及顱內蜘蛛網膜下出血，
    左鎖骨骨折。九十二年十二月一日住入外科加護病房，九十
    二年十二月十五日接受氣管切開術，九十二年十二月十八日
    轉入普通病房，九十三年三月十七日出院時仍呈意識不清，
    昏迷指數為八分，氣管切開插管仍留置。患者出院後轉至署
    立台南醫院」等情，有國立成功大學醫學院附設醫院九十三
    年六月二十八日（九三）成附醫外字第七二九四號函暨所附
    病患診療資料摘錄表附卷可參（詳原審卷第18、19頁）。惟
    查，本件經原審送法務部法醫研究所鑑定被害人厲蔚藍之
    死亡與本件車禍有無相當因果關係，鑑定結果及綜合研判認
    為：「(一)傷者厲蔚藍原患有左小腦栓塞且似有前庭神經性玄
    昏，惟似不嚴重，尚能行走。車禍前尚能上街買菜，自主推
    菜籃過街，遭重型機車撞擊致有後續外傷性顱內出血及死亡
    之連續及不可復原之重傷害有相關性，故傷者厲蔚藍之死亡
    似與車禍有相關性。(二)傷者為八十三高齡之女士，無小腦栓
    塞中風史之病歷資料供參，在九十二年十一月三十日初入院
    時診斷為腦震盪，於隔日方進入加護病房，再由車禍發生時
    之動力、撞擊力及機車上之乘客均無恙等似無法支持為一般
    情形之同一條件下可造成如此嚴重之外傷性顱內出血，鎖骨
    骨折及頸椎移位之類似重傷害之結果，故『無法排除老邁加
    重後續腦震盪併發顱內出血及骨質疏鬆造成骨折之結果』。
    故研判傷者厲蔚藍之死亡與車禍雖有因果關係，惟『應無相
    當因果關係』」，有法務部法醫研究所九十三年十一月五日
    法醫理字第○九三○○○二六八一號函暨所附（９３）法醫
    所醫鑑字第一一三九號法醫文書審查鑑定書乙份附卷可考。
    本件經本院送請國立成功大學醫學院附設醫院鑑定被害人
    厲蔚藍之死亡與本件車禍有無相當因果關係，鑑定結果認為
    ：「(一)病患厲蔚藍在本院急診並入院（92年11月30日急診，
    92年12月1日入加護病房），92年12月16日接受氣管切開術
    ，92年12月18日轉一般病房，93年3月17日出院。此住院及
    出院時之半昏迷狀態，皆應與車禍有相當因果關係。(二)在患
    者不完全清醒之情況下及患者腦曾受創之情況下，其死亡之
    機率應較常人高，但有無相當因果關係，實難答覆。」，有
    國立成功大學醫學院附設醫院九十四年四月十二日成附醫醫
    事字第○九四○○○二八四○號函暨所附病患診療資料摘錄
    表附卷可參。本院詳閱卷附署立台南醫院厲蔚藍病歷，記
    載：(1)就診日期93年3月17日11時45分，意識清楚、呼吸道
    通暢、呼吸規律、脈搏規律、皮膚正常、四肢活動度正常，
    過去病史有SAH（即蜘蛛膜下出血）（trama）（即外傷性）
    ，由成大醫院轉入，現在是恢復期，欲住慢性病房。(2)93年
    3月18日19時50分，護士探視患者發現cynosis（即發紺），
    臉蒼白，no resp（即沒有呼吸），pules（即脈搏）測不到
    ，對叫喚完全沒反應，家屬不在病室內。急救開始：1.call
     Dr.馬永疆CPR（即心肺復甦術）2.on EKG monitor（即以
    心電圖監測）3.先予cardia massage（即心臟按摩）。(3)93
    年3月18日21時，Dr.蔡明世來探視患者，並與其女兒解釋情
    況，其女兒仍不太能接受，要求盡力救，Dr.蔡告知CPR2hrs
    （家屬要求），續CPR中。(4)93年3月18日21時30分，仍CPR
    中，四肢開始cynosis厲害，全身冰冷，NG（即鼻胃管）引
    流出Blood，其女兒仍堅持續CPR。(5)93年3月18日21時50 分
    ，患者已CPR 2hrs，EKG仍show HR，Dr.馬予宣expired（即
    死亡）。綜上，足見被害人由國立成功大學醫學院附設醫
    院出院轉入署立台南醫院時，意識清楚，非處於完全昏迷狀
    態，至為灼然。而被害人嗣後係因「心因性休克」而死亡（
    直接原因），間接死亡原因為頭部外傷（外傷性蜘蛛膜下腔
    出血），有署立台南醫院出具之死亡證明書附卷可憑，故其
    非因「顱內出血合併腦損傷」而不治死亡，是台灣台南地方
    法院檢察署檢察官督同法醫師相驗後，所製相驗屍體證明書
    、驗斷書及勘驗筆錄，均記載被害人之直接死因為「顱內出
    血合併腦損傷」，尚有誤會。另被害人之國立成功大學醫學
    院附設醫院92年12月26日及93年3月17日診斷證明書所載之
    「外傷性顱內出血、左側鎖骨骨折」及「外傷性顱內出血（
    蜘蛛膜下出血）、左鎖骨骨折、腦部挫傷併出血」等傷情（
    詳相驗卷第24、25頁），依上開法務部法醫研究所鑑定意見
    ，可知與被告之過失傷害行為無相當因果關係，均併此敘明
    。
五、又按刑法上之過失，其過失行為與結果間，在客觀上有相當
    因果關係始得成立。所謂『相當』因果關係，係指依經驗法
    則，綜合行為當時所存在之一切事實，為客觀之事後審查，
    認為在一般情形下，有此環境、有此行為之同一條件，均可
    發生同一之結果者，則該條件即為發生結果之相當條件，行
    為與結果即有相當之因果關係。反之，若在一般情形下，有
    此同一條件存在，而依客觀之審查，認為不必皆發生此結果
    者，則該條件與結果不相當，不過為偶然之事實而已，其行
    為與結果間即無相當因果關係。最高法院七十六年台上字第
    一九二號著有判例可資參照。準此而論，被告之過失行為雖
    與被害人死亡間具備「條件」因果關係，即如果被告之過失
    行為不存在，則被害人死亡現象就不會發生之「非Ｐ則非Ｑ
    」之關係，惟被告之過失行為是否造成被害人死亡的重要條
    件（相當原因）？經查，如上所述法務部法醫研究所鑑定結
    果，本件係因被害人已年屆八十三歲高齡，因老邁加重後續
    腦震盪併發顱內出血、及骨質疏鬆造成骨折之結果，致使病
    情惡化，終因「顱內出血合併腦損傷」而死亡，或如上所述
    署立台南醫院出具之死亡證明書所載，被害人係因「心因性
    休克」而死亡（直接原因），間接死亡原因為頭部外傷（外
    傷性蜘蛛膜下腔出血），均可認定被害人死亡結果是基於『
    反常的』因果歷程所實現，係基於人的一般生活經驗所無法
    預料的方式而發生，而非被告先前過失行為所製造風險的實
    現。質言之，綜合行為當時所存在之一切事實，為客觀之事
    後審查，在一般情形下，雖有被告之過失行為，然不必皆發
    生此被害人死亡結果，即被害人死亡結果『僅為偶然之事實
    』而已，足見被告之過失行為，非為被害人死亡結果之相當
    條件，是被告之過失行為與被害人死亡結果間，並無相當因
    果關係存在。從而，公訴意旨認被害人係因本件車禍受有「
    顱內出血合併腦損傷」等傷害，經送醫急救後仍不治死亡，
    是核被告之過失行為與被害人之死亡結果間，具有相當因果
    關係等情，尚有誤會，附此敘明。
六、核被告乙○○所為，係犯刑法第二百八十四條第一項前段之
    普通過失傷害罪。公訴意旨認係犯刑法第二百七十六條第一
    項過失致人於死罪，尚有未洽，惟其基本社會事實同一，爰
    依法變更起訴法條。又其於肇事後送醫治療，犯罪未被有偵
    查權之公務員或機關發覺前，要其太太陳秀梅留於現場等待
    警方人員前來，並要其太太主動向警表示肇事者為其丈夫即
    被告，被告嗣於成大醫院急診室，向警主動表示其為肇事者
    ，進而接受裁判等情，有前開台南市警察局九十三年六月十
    日南市警交字第○九三○○四○三一一號函暨所附員警葉英
    森、陳連仁之職務報告乙紙在卷足按，故應依刑法第六十二
    條前段之規定，減輕其刑。原審以被告事證明確，據以論罪
    科刑，固非無見，惟查：(1)被告符合自首之要件，已如前述
    ，原判決認不構成自首，尚有未洽。(2)被害人厲蔚藍係因「
    心因性休克」而死亡，原判決認係因「顱內出血合併腦損傷
    」而死亡，亦有未洽。檢察官上訴意旨認被害人厲蔚藍自本
    件車禍受傷後送醫至死亡，均在醫院治療，其間並無其他外
    力介入，是被害人之死亡顯與本件車禍之發生，有相當因果
    關係云云，雖無理由，但原判決既有上述可議之處，自屬無
    可維持，應予撤銷改判。爰審酌被告之品行（於九十年間，
    曾因過失傷害案，經本院判處拘役二十日確定在案），被害
    人所受傷害程度，被告與被害人就本件車禍發生之過失情節
    輕重情形（被告為肇事主因，被害人為肇事次因），且被告
    事後迄未與被害人家屬就民事損害賠償事宜，達成和解，及
    犯後態度等一切情狀，量處如主文所示之刑，並諭知易科罰
    金之折算標準，以資懲儆。
據上論斷，應依刑事訴訟法第三百六十九條第一項前段、第三百
六十四條、第二百九十九條第一項前段、第三百條，刑法第二百
八十四條第一項前段、第六十二條前段、第四十一條第一項前段
，罰金罰鍰提高標準條例第一條前段、第二條，判決如主文。
本案經檢察官張太龍到庭執行職務。
中　　華　　民　　國　　94　　年　　5 　　月　　19　　日
                  刑事第三庭    審判長法　官  陳義仲
                                      法　官  楊子莊
                                      法　官  陳顯榮
以上正本證明與原本無異。
不得上訴。
　　　　　　　　　　　　　　　　　　　書記官  陳嘉琍
中　　華　　民　　國　　94　　年　　5 　　月　　23　　日
附錄：本判決論罪科刑法條
刑法第二百八十四條第一項：
因過失傷害人者，處六月以下有期徒刑、拘役或五百元以下罰金
。致重傷者，處一年以下有期徒刑、拘役或五百元以下罰金。
